【裁判字號】    95,國,7
【裁判日期】    990212
【裁判案由】    國家賠償
【裁判全文】
臺灣臺南地方法院民事判決       95年度國字第7號
原      告  戊○○
訴訟代理人  王燕玲律師
            郁旭華律師
被      告  台南縣政府
法定代理人  壬○○
訴訟代理人  楊丕銘律師
被      告  台南縣麻豆鎮公所
法定代理人  己○○
訴訟代理人  陳琪苗律師
            丁○○
            丙○○
被      告  甲○○
上列當事人間請求國家賠償事件，經本院於民國99年1月14日言
詞辯論終結，判決如下：
    主      文
被告臺南縣麻豆鎮公所及被告甲○○應連帶給付原告新臺幣捌拾
柒萬零壹佰陸拾參元，及自民國九十五年四月七日起至清償日止
，按年息百分之五計算之利息。
原告其餘之訴駁回。
訴訟費用由被告臺南縣麻豆鎮公所及被告甲○○應連帶負擔新臺
幣壹拾萬柒仟玖佰參拾柒元，原告負擔新臺幣柒萬壹仟玖佰伍拾
捌元。
本判決於原告以新臺幣貳拾玖萬元為被告臺南縣麻豆鎮公所及甲○○供擔保後，得為假執行；被告臺南縣麻豆鎮公所及被告甲○○為原告提供新台幣捌拾柒萬零壹佰陸拾參元為擔保後，得免為
假執行。
原告其餘假執行之聲請駁回。
    事實及理由
壹、程序方面：
一、按依國家賠償法請求損害賠償時，應先以書面向賠償義務機
    關請求。賠償義務機關對於前項請求，應即與請求權人協議
    。如賠償義務機關拒絕賠償，或自提出請求之日起，逾30日
    不開始協議，或自開始協議之日起，逾60日協議不成立時，
    請求權人得提起損害賠償之訴。易言之，依國家賠償法請求
    損害賠償時，應先以書面向義務機關請求，並於起訴時提出
    該機關逾期不協議、協議不成立或拒絕賠償之證明文件，此
    為訴權存在必備之要件，屬法院應依職權調查之事項，此有
    最高法院85年度台上字第2552號判決可資參照。經查：本件
    原告於民國95年3月29日起訴，而其於起訴前即94年9月30日
    各向被告台南縣政府、台南縣麻豆鎮公所請求國家賠償，經
    被告台南縣政府及台南縣麻豆鎮公所拒絕賠償，有台南縣政
    府94年12月9日府行法字第0940270850號函文（見卷一第16
    頁）、台南縣麻豆鎮公所94年11月4日麻所行字第094001577
    3號函文（見卷一第24頁）在卷可稽。故是原告提起本件國
    家賠償之訴，應認與首揭規定相合，程序上並無不法，此先
    予敘明。
二、按訴狀送達後，原告不得將原訴變更或追加他訴。但擴張或
    減縮應受判決事項之聲明，不在此限，民事訴訟法第25 5條
    第1項第3款定有明文，此規定依國家賠償法第12條，於國家
    賠償訴訟亦有適用。原告提起本訴請求時，其應受判決事項
    聲明為「先位聲明：被告台南縣政府應給付原告新台幣（下
    同）1,500,000元及自95年4月1日起至被告就台南縣政府工
    務局90南工局造字第0520號建造執照核發使用執照之日止，
    按月給付原告50,000元；備位聲明：被告三人應連帶給付原
    告1,500,000元及自起訴狀繕本送達翌日起至清償日止，按
    年息百分之5計算之利息」，嗣於訴訟進行中，撤回備位訴
    訟，並陳明應受判決事項聲明擴張為：「被告三人應連帶給
    付原告3,649,848元及自96年12月1日起至台南縣政府工務局
    90 南工局造字第0520號建造執照核發使用執照之日止，按
    月給付原告44,000元」（見卷二第235頁），此顯屬應受判
    決事項聲明之擴張，揆諸前揭條文規定，自應准許之。
貳、實體方面：
一、本件原告起訴主張：
（一）原告於90年3月間委託被告甲○○建築師，就坐落台南縣
      麻豆鎮○○段682-5地號土地上（以下簡稱系爭土地）興
      建之RC四層樓建物（以下簡稱系爭建物）之建築線申請、
      設計、監造及建造執照、使用執照之申請、領取等相關事
      宜。被告甲○○於90年3月22日，製作建築線指示(定)申
      請書圖向被告臺南縣麻豆鎮公所申請指定系爭土地之建築
      線，經被告臺南縣麻豆鎮公所於90年3月23日指定建築線
      ，並核發90麻建指字第22號「建築線指示(定)申請書圖」
      。嗣被告甲○○就系爭新建房屋以原告為起造人向被告台
      南縣政府工務局申請建造執照，亦經被告台南縣政府於90
      年4月10日核發(90)南工局造字第520號建造執照。惟訴外
      人陳逢輝於91年3月19日以被告臺南縣麻豆鎮公所就系爭
      土地指定之建築線有誤為由，向被告台南縣政府陳情，被
      告台南縣政府遂派員前往系爭土地會勘，始發現系爭土地
      對面之同段681地號、656地號、651-1地號及711地號土地
      業已建築並曾指定建築線在案。嗣被告台南縣政府於92年
      10月3日以府城都字第0920167760號函通知被告臺南縣麻
      豆鎮公所，指示該所「對於系爭房屋之建築線指定，因未
      延續既已指定位置造成影響他人建築權益，因貴所迄今拒
      不辦理撤銷，本府本於權責逕為撤銷上開錯誤之建築線指
      定成果書圖」，因被告臺南縣政府撤銷本案建築線指定成
      果圖，致原告系爭新建房屋於92年8月間完工後無法取得
      使用執行執照，影響原告權益甚鉅，故原告爰依國家賠償
      法第2條第2項、第9條第1項、民法第184條第1項前段及第
      544條提起本件訴訟。
（二）被告臺南縣麻豆鎮公所辦理本件建築線指定案時，確有過
      失致不法侵害原告權利，且與原告所受損害有因果關係。
  １、按直轄市、縣（市）（局）主管建築機關，應指定已經公
      告道路之境界線為建築線，但都市細部計畫規定須退縮建
      築時，從其規定。前項以外之現有巷道，直轄市、縣（市
      ）（局）主管建築機關，認有必要時得另定建築線；其辦
      法於建築管理規則中定之。在依法公布尚未闢築或拓寬之
      道路線兩旁建造建築物，應依照直轄市、縣（市）（局）
      主管機關指定之建築線退讓。建築物不得突出於建築線之
      外，此建築法第48、49、51條定有明文。依建築法第48、
      49、51條規定可知建築法就建築界限之規定為保護他人之
      法律，主管機關所屬公務員如就建築線之指定有失誤，依
      國家賠償法第5條適用民法第184條第2項規定，自應推定
      有過失。本件被告臺南縣麻豆鎮公所就其所屬公務員指定
      建築線如何已盡注意義務，而無過失一節，並未舉證以實
      其說，自難認為無過失。
  ２、被告臺南縣麻豆鎮公所之上級機關即被告台南縣政府先於
      92 年2月11日府城都市第0920003754號函稱「說明：‧‧
      ‧六、綜上，因本案貴公所(即麻豆鎮公所)確有不周延及
      疏失之處‧‧‧」等語，復於92年10月3日府城都字第092
      016776  0號函通知被告臺南縣麻豆鎮公所：「關於貴公
      所辦理貴鎮○○段682-5地號建築線指定，因未延續既已
      指定位置造成影響他人建築權益，且貴公所迄今拒不辦理
      撤銷，本府本於權責逕為撤銷上開錯誤之建築線指定成果
      書圖，‧‧‧」等語，另參以被告麻豆鎮公所於90年3 月
      23日所核定之建築線因有錯誤業經台南縣政府撤銷，且所
      涉行政訴訟之確定判決亦認被告台南縣政府之撤銷，並無
      違法或不當，顯見被告臺南縣麻豆鎮公所所屬公務員於90
      年3月23日就系爭建築線之指定確有失誤，難謂無過失。
  ３、本件經鈞院囑託台灣省土木技師公會鑑定，依其鑑定報告
      書附件7相關位置圖所示，系爭房屋之現況並未突出於舊
      建築線，惟突出於新建築線，突出之範圍為0.47公尺x6.
      35公尺。據此可知，原告新建之系爭房屋原本並未突出於
      被告麻豆鎮公所於90年間指定之舊建築線，然因該建築線
      錯誤而遭撤銷，嗣後被告臺南縣政府另行指定新建築線，
      方致系爭房屋突出於新建築線，使原告受有依法應拆除突
      出部分房屋之損害。準此，被告麻豆鎮公所所屬公務員指
      定舊建築線之過失行為，與原告所受之損害，自有因果關
      係。
（三）被告台南縣政府於核發系爭建物之建造執照時就系爭建築
      線指示圖未予實質審查，具有過失致不法侵害原告權利。
  1、 依台南縣建築管理自治條例第2條規定可知，指定建築線
      應屬台南縣政府建築管理自治事項之業務範疇，台南縣政
      府固得委由各鄉(鎮、市)公所辦理上述業務，惟仍應就該
      業務負指揮監督之責任。又原告於90年間申請建造執照時
      ，即檢附有經麻豆鎮公所90年3月23日核定之90年麻建指
      字第22號「建築線指示(定)申請書圖」等相關資料，而被
      告台南縣政府既掌有系爭巷道兩側鄰房數十年來既已指定
      建築線之相關圖說、資料，諸如67年間申請人侯盛雄、68
      年間申請人謝福松、72年間申請人方鵬程、83年間申請人
      宋信德等指定建築線案件，按諸常情，苟被告台南縣政府
      所屬公務員於審核建造執照時，確實依當時同一巷道已指
      定之既有建築線，詳實核對審查，而非就被告麻豆鎮公所
      90年麻建指字第22號「建築線指示(定)申請書圖」照單全
      收，即可發現被告麻豆鎮公所指定之建築線應有錯誤，而
      不發給建造執照，並得通知起造人或監造人為修改之補正
      措施，然被告台南縣政府反而在草率審核下猶發給建造執
      照，以致系爭建物終究突出於錯誤之建築線，而發生突出
      部分應依法拆除之結果。準此，被告台南縣政府未詳為審
      查，竟未查覺建築線指定有誤，猶發給建造執照，准予原
      告建造，亦屬有過失。
  ２、證人庚○○證稱：依建築法第48條規定，台南縣政府應該
      指定建築線，但是台南縣政府有委託給公所指定，所以縣
      政府是屬於委託單位，公所是屬於受託單位，依法負有連
      帶責任，公所指定建築線之後業主拿到縣政府申請建築執
      照還是需要經由縣政府審核，因為縣政府是主管建築機關
      等語在卷，亦足徵被告台南縣政府就其委託被告麻豆鎮公
      所指定之原建築線，未善盡審核之義務，即難謂無過失。
  ３、再參，依依當時之建築法第56條、第58條及當時之台灣省
      建築管理規則第28條規定（以下稱當時之建築法令），地
      方主管建築機關就建築工程必須勘驗，此項法律規範之目
      的係為保障人民生命、身體及財產等法益，且對主管機關
      應執行職務行使公權力之事項規定明確，該管機關公務員
      依此規定，即負有勘驗之作為義務，並無不作為之裁量空
      間。被告台南縣政府就其所屬公務員於本件系爭房屋新建
      工程中，至少在放樣、基礎階段，均未至現場勘驗乙節，
      尚不爭執，是以，被告台南縣政府所屬公務員既未依當時
      之建築法令，就建築工程中必須勘驗部分，隨時勘驗施工
      中之建築物，而怠於執行職務，致無法及早發現被告麻豆
      鎮公所指定之建築線有誤，而造成系爭房屋突出於建築線
      之結果，是兩者間即有相當因果關係至明。
（四）被告甲○○受原告之委任，然對系爭新建房屋之設計、監
      造等相關事宜，顯有過失致損及原告之權利。
  １、經查：系爭新建房屋平面圖係由被告甲○○設計製作，為
      兩造所不爭執，依上開平面圖於90年4月10日經台南縣政
      府工務局建築管理課審核完訖，並蓋有建造執照核定章。
      再者，建築主管機關原則上在審核設計圖的時候，就應該
      要套圖，如果有超過地籍線，理當不應核發建造執照，業
      據鑑定人辛○○證述在卷。惟查，依上開鑑定報告書附件
      七所示，原設計配置圖地籍線之範圍顯較現況地籍線之範
      圍，在東邊及南邊均各多出約2公尺左右，並據鑑定人辛○○證稱：「因為我無法實際丈量，但目測南邊與東邊大
      約都是誤差2米。」、「2米誤差已經超過誤差範圍。」等
      語，據上可知，被告甲○○在繪製上開平面圖時，有將系
      爭房屋坐落之682-5號基地不當放大之情。詳言之，被告
      甲○○在不當放大的地籍圖範圍內設計系爭房屋時，系爭
      房屋與南邊地籍線保有相當距離，系爭房屋北邊亦與舊建
      築線保有相當距離，惟因實際之地籍圖範圍較小，致系爭
      房屋興建後之現況，其與南邊地籍雖仍保有相當之距離，
      但其北邊則與舊地籍線幾乎重疊，換言之，上開設計圖所
      繪製系爭房屋北邊與舊建築線間原有之相當距離，在系爭
      房屋並未放大興建之情形下，已憑空消失。
  ２、被告甲○○既係受原告委任之專業建築師，且受有報酬，
      為本件新建房屋之設計、監造人，依法應以善良管理人之
      注意處理本件建築事務，詎其設計之平面圖有上述錯誤，
      而使系爭房屋突出於重新指定之建築線，致原告勢必受有
      依建築法第51條規定應拆除突出部分房屋之損害，足見被
      告甲○○就其受委任之事項，未盡善良管理人之注意義務
      ，應有過失；被告台南縣政府就上述平面圖之嚴重錯誤，
      本可藉由套繪地籍圖之方式輕易查覺，詎其不察，草率審
      訖並發給建造執照，顯未善盡審核把關之義務，亦難辭其
      咎。
（五）原告所受損害之範圍及金額為何？
      本件被告等既有如前之過失，致以原告為起造人之系爭房
      屋逾越建築線，依建築法第51條規定，原告就逾越之部分
      應負有拆除之義務，否則系爭房屋無法領得使用執照，被
      告等自應依法負損害賠償責任。而本件原告所受損害如下
      ：
  １、所受損害：
      台灣省土木技師公會鑑定結果認：系爭房屋須拆除之面
      積為0.47公尺x6.35公尺x5層=14.92平方公尺；系爭房
      屋所受之損害費用共220,368元；系爭房屋拆除之費用
      為479,246元；系爭房屋重建修補之費用為750,658元，
      以上合計1,450,272元，是原告所受之損害為1,450,272元
      。
  ２、所失利益
    因被告等上述過失，致原告起造之系爭房屋迄今無法取得
      使用執照來使用、收益系爭房屋。而原告早於92年8月22
      日即向被告台南縣政府申請使用執照，依通常之程序及進
      度，預估台南縣政府至遲在92年10月1日即應發給原告使
      用執照，使原告得受有使用、收益房屋之利益。然本件因
      被告等前述過失，使原告迄今仍無法取得使用執照並為使
      用、收益，依通常情形及社會經驗，堪認自92年10月1日
      起至台南縣政府實際發給原告使用執照之日止，原告於此
      期間受有無法使用、收益房屋之損害（即可得預期利益之
      損害）。經鈞院囑託陳文祥不動產估價師事務所就系爭房
      屋自鑑價結果認為系爭房屋自92年10月至96年11月間各月
      合理租金總金額為新台幣2,199,576元。是以，原告在92
      年10月至96年11月間，因無法使用、收益系爭房屋而受有
      相當於租金之損害為2,199, 576元。
    又，原告自96年12月起至被告台南縣政府核發使用執照之
      日止，原告仍無法使用、收益系爭房屋而受有相當於租金
      之損害。其金額據上開估價報告書第3頁「標的物價格日
      期之租金」表觀之，自96年12月之後每月租金至少應有44
      ,000元。是為免再為鑑定估價耗費時間、金錢，原告請求
      按月給付部分，即以每月44,000元為計算標準，故原告請
      求被告應連帶給付「自民國96年12月起至台南縣政府工務
      局就90南工局造字第0520號建造執照核發使用執照之日止
      ，每月44,000元。」亦有所據。
（六）本件新建房屋於進行至一樓之工程時，被告台南縣政府未
      曾以口頭通知請原告暫勿施工，嗣原告申請復工，被告台
      南縣政府即准予原告繼續施工，則原告停工再復工後所生
      之損害，原告並無過失。
  １、依建築法第58條規定意旨，系爭房屋建築之主管建築機關
      即被告台南縣政府，於系爭房屋施工中，若發現系爭房屋
      有逾越建築線之爭議時，應以書面通知承造人或起造人或
      監造人，勒令停工。惟查，系爭房屋興建至一樓時，被告
      台南縣政府根本未有任何命令原告停工之書面，直至92年
      8月間，系爭房屋幾近完工，原告向被告台南縣政府申請
      使用執照之後約3個月，被告台南縣政府始於92年11月20
      日以府工管字第0920195031號函請原告就系爭新建房屋「
      暫時停工」。
  ２、被告台南縣政府雖以本件新建房屋於進行至一樓之工程時
      ，伊曾以口頭通知請原告暫勿施工等語置辯，惟查，命令
      停工既係應以書面為之之行政處分，是被告台南縣政府於
      系爭房屋興建至一樓時，即便曾以口頭通知原告停工，亦
      不生任何效力。況證人乙○○及庚○○到庭之證詞，均不
      足證明其有告知原告停工乙事。
  ３、再者，依台南縣政府工務局90南工局造字第0520號建造執
      照影本反面「建築物勘驗記錄表」所載內容觀之，系爭房
      屋依序於91年2月18日、91年3月20日、91年5月7日、91年
      6月10 日、91年8月30日經台南縣政府分別完成基礎、一
      樓地板、二樓地板、三樓地板、四樓地板之勘驗審查，另
      佐以被告麻豆鎮公所稱：「台南縣政府自91年3月19日介
      入處理本案，迄92年10月3日通函撤銷本所90年3月23日處
      分中興段682-5 地號建築線止，主導辦理期間計逾1年6個
      月，處理期間發生中興段682-5地號起造人自壹樓至頂樓
      按時申報勘驗並獲准繼續施工完竣而未經勒令停工」等語
      ，足見被告台南縣政府主張本件新建房屋於進行至一樓之
      工程時，伊曾以口頭通知請原告暫勿施工云云，尚不足採
      。
（七）準此，原告本於國家賠償法第2條第2項、第9條第1項規定
      請求被告臺南縣政府、被告臺南縣麻豆鎮公所負損害賠償
      責任，及本於侵權行為、委任關係請求被告甲○○負損害
      賠償責任，並依共同侵權行為之法律關係請求被告3人連
      帶賠償責任。並聲明：
  １、被告應連帶給付原告3,649,848元及自96年12月1日起至台
      南縣政府工務局90南工局造字第0520號建造執照核發使用
      執照之日止，按月給付原告44,000元
  ２、原告願供擔保請准宣告假執行。
二、被告則抗辯如下：
（一）被告台南縣政府部分：
  １、被告台南縣政府於核發系爭建物之建造執照時就系爭建築
      線指示圖未為實質審查者並無過失可言。
    蓋按台南縣政府下設城鄉發展局、工務局；建築線之指定
      原屬台南縣政府城鄉發展局都市計劃課之業務而委任予各
      鄉鎮市公所辦理，各鄉鎮市公所在為建築線之指定後即不
      會再將指定之建築線呈送台南縣政府城鄉發展局備查，台
      南縣政府城鄉發展局都市計劃課惟於接獲人民陳情、異議
      或檢舉時，始會本於上級機關之監督權責介入查究各鄉鎮
      市公所所為之具體個案之建築線指定是否合法正當，另人
      民取得各鄉鎮市公所之建築線指定文件後係以之為附件向
      台南縣政府工務局（建管課）申請建造執照，此時台南縣
      政府工務局（建管課）僅就建築線以外之其他事項如設計
      圖是否符合各項建管法令為實質審查，至就建築線乙項則
      僅為形式上審查其有無指定而不且不應實質上審查其內容
      是否合法正當，蓋以建築線之指定並非工務局之業務及權
      責而係被告麻豆鎮公所之業務及權責。基上，則建築線之
      指定不但非屬被告台南縣政府之業務，亦且於人民依據各
      鄉鎮市公所之建築線指示圖為建造執照之申請時台南縣政
      府尚不須就各鄉鎮市公所對具體個案所為之建築線指定是
      否合法正當為實質上審查。
    被告台南縣政府工務局90南工局造字第520號執照卷內系
      爭建物之各層樓等工程圖上蓋有「台南縣政府建築管理課
      90年4月10日建造執照核定章」字樣之圓形戳章，而麻豆
      鎮公所核發之系爭建物之建築線指示圖則未蓋有上開台南
      縣政府圓形戳章或其他任何台南縣政府之圖章，故原告謂
      麻豆鎮公所核發之系爭建物之建築線指示圖上蓋有「台南
      縣政府建築管理課圖樣審訖」之章並據之主張台南縣政府
      對麻豆鎮公所核發之系爭建物之建築線指示圖確有實質審
      查義務云云應無足取。
    況縱使被告麻豆鎮公所核發之系爭建物之建築線指示圖上
      確實蓋有「台南縣政府建築管理課圖樣審訖」之章者，由
      於被告台南縣政府對於該麻豆鎮公所核發之系爭建物之建
      築線指示圖並無實質審查義務，則該「台南縣政府建築管
      理課圖樣審訖」之章亦僅係表示台南縣政府建築管理課業
      巳審訖本件建造執照申請案業巳備有建築線指示圖、而非
      係表示台南縣政府建築管理課業巳實質審訖該建築線指示
      圖，蓋以倘若台南縣政府建築管理課尚須實質審訖該建築
      線指示圖者則台南縣政府又何必多此一舉地將建築線指定
      之業務委由各鄉鎮市公所負責呢？且證人乙○○亦證稱「
      縣政府建築線是委任公所作建築線的授權，故本件縣府建
      管單位只是作審查的資料」，另證人庚○○亦證稱「縣政
      府負責建築線之單位為都市計劃課，辦理建照執照審核之
      單位是建管課」等情。
  ２、被告台南縣政府確實在系爭建物興建至一樓地板時即委請
      被告臺南縣麻豆鎮公所之庚○○建議戊○○暫時停工，不
      論庚○○事實上有無對原告提出建議，其均屬被告麻豆鎮
      公所之過失而與被告台南縣政府無涉；何況，在未能確定
      系爭建築線是否錯誤之情況下、或在原告既巳應知悉其應
      暫時停工之情況下，被告台南縣政府、被告臺南縣麻豆鎮
      公所均無建議原告暫時停工之義務，從而即使被告台南縣
      政府確未建議原告暫時停工者仍無義務之違反致無過失可
      言，且原告於91年8月30日至92年8月33日間確有停工至少
      10個月致足見原告確實知悉應行停工而卻遲至91年8月30
      日4樓地板完成後始停工10個月又在停工10個月之後復又
      再行動工並致足見原告之剛愎自用而不應反責他人應行賠
      償其因自身剛愎自用所生之各項損害。
  ３、原告之損害係緣於原告自己自身故意違規（即故意未退縮
      距離建築及未依原核准圖樣施工）之行為所致者，從而原
      告就其因此所生之損害應自負其責而不得更向被告臺南縣
      麻豆鎮公所求償、更遑論向被告台南縣政府求償。
    按系爭建物在申請使用執照時，除其系爭建築線指示圖有
      誤之外，另有「防火間隔距離不足」、「未依原核准設計
      圖退縮距離建築（即建物位置與原核准設計圖不符）」等
      問題。就「防火間隔距離不足」之部分，係依當時規定，
      建物與基地之地界線應有1.5公尺之防火間隔，但系爭建
      物卻僅有1.4公尺之防火間隔，惟事後法令業巳修改成如
      加強建物之防火設備者則不須防火間隔，故就此問題則原
      告可經由加強其建物之防火設備之方式加以補正而不妨害
      其使用執照之請領核發。就「未依原核准設計圖退縮距離
      建築（即建物位置與原核准設計圖不符）」之部分，係依
      原核准設計圖則系爭建物應自被告臺南縣麻豆鎮公所所指
      定之建築線退縮1.2公尺建築，然原告卻不但並未「自麻
      豆鎮公所所指定之建築線退縮1.2公尺建築」、甚且根本
      係自麻豆鎮公所所指定之建築線起建築。
    如原告戊○○悉依原核准設計圖自麻豆鎮公所所指定之建
      築線退縮1.2公尺建築者，則當其後麻豆鎮公所所指定之
      建築線經撤銷而回復為正確之建築線後戊○○之建物仍未
      逾越正確之建築線（其距離正確之建築線最少距離處尚有
      51公分），此時由於戊○○之建物並未逾越正確之建築線
      致戊○○只要辦理建物位置之變更設計即可核發使用執照
      而不必拆除其建物之分毫，從而倘若原告悉依原核准設計
      圖自麻豆鎮公所所指定之建築線退縮1.2公尺建築者則縱
      依正確之建築線審查仍無礙於其使用執照之取得，故原告
      之所以不能取得使用執照或必須拆除部分建物始能取得使
      用執照者其真正之原因係在於原告故意違規而未依原核准
      設計圖自被告臺南縣麻豆鎮公所所指定之建築線退縮1.2
      公尺建築、至於建築線指定之錯誤尚與該等結果無相當因
      果關係。
  ４、按該估價報告書固鑑定出系爭建物之租金額，然依民法第
      21 6條之1關於損益相抵之規定，則原告尚不能僅憑該估
      價報告書所鑑定之租金額為本件之主張及請求，蓋以原告
      尚須就其所得主張之租金額扣除必要成本（如系爭建物全
      部興建完成之費用、為適於出租所必須添加之各項配備及
      設施之費用），故原告逕以該估價報告書所鑑定之租金額
      為本件之請求者即不應准許。
  ５、原告於其96年10月11日民事爭點整理狀第5頁「兩造不爭
      執事項」第8點自承稱之配置圖係被告甲○○設計繪製，
      依該圖所示「本件房屋應自建築線退縮120公分興建」云
      云；台南縣政府95年10月11日府工管字第0950196827號函
      復鈞院亦謂「本案新建建築物經本府派員現場勘查，未依
      原核准設計圖退縮距離建築及防火間隔距離不足，並發現
      建築線指示圖與同一巷道其他案件指示圖有所不符」云云
      。基上，則原告之系爭建物應自被告臺南縣麻豆鎮公所指
      定之建築線退縮1.2公尺建築者，係依原核准設計圖使然
      ，從而台灣省土木技師公會鑑定報告謂「因目前房屋突出
      新建築線0.47公尺，故若按原舊建築線退縮1.2公尺建築
      ，房屋無須拆除。經查建築技術規則並無規定建築物需退
      縮1.2公尺之規定」云云其所稱「經查建築技術規則並無
      規定建築物需退縮1.2公尺之規定」即有誤會。
  ６、依建築法第26條、第56條、第60條及台南縣建築管理自治
      條例第28條第3項規定，關於建物是否依核准設計圖說等
      建築法令之規定為建築乙節，其實質勘驗審查係授權承造
      人及監造人辦理致所生賠償責任亦由承造人及監造人負擔
      ；至於監造人及承造人在勘驗審查後向主管建築機關所為
      之申報則僅係備查性質（即主管建築機關僅就該申報為書
      面形式審查），主管建築機關僅係於必要時得隨時進行實
      質勘驗審查；故原告主張台南縣政府違反勘驗義務而有過
      失云云要屬誤會。
（二）被告台南縣麻豆鎮公所部分：
  １、被告台南縣政府所引用之67年、68年及72年之建築線指示
      （定）圖，因上開建築線指示（定）圖誤認682-5地號建
      築基地為既成巷路，違反建築法第11條之規定，顯非正確
      ，且被告台南縣政府又誤認67年、68年及72年之建築線指
      示（定）圖內容一致，然實際上三者所載之巷道寬度並不
      相同、巷道中心位置亦不一致，足認67年、68年及72年之
      建築線指示（定）圖確實有誤，而本件建築線之指定，係
      參酌56年麻豆都市計畫圖、被告台南縣政府核定之62年、
      63 年建築執照之新建工程設計圖，並延續83年之建築線
      指示（定）圖，確無違誤，故被告台南縣政府撤銷被告臺
      南縣麻豆鎮公所本件指定建築線案之行為，誠屬錯誤，然
      最高行政法院未予詳查，認被告台南縣政府撤銷被告臺南
      縣麻豆鎮公所本件指定建築線案之行為無誤之見解，亦非
      正確，自非可採。且當時被告台南縣政府審查被告臺南縣
      麻豆鎮公所原指定之本件建築線亦認為無誤，始發給原告
      建築執照；如認為被告麻豆鎮公所原指定之本件建築線有
      誤，何以當時被告台南縣政府之審核人員竟疏未發現，仍
      核發建築執照予原告？。
  ２、又縱令鈞院仍採最高行政法院判決見解，認被告臺南縣麻
      豆鎮公所指定本件建築線有所違誤；然而，被告臺南縣麻
      豆鎮公所於辦理本件指定建築線案時，承辦人員係依據當
      時之建築法第11條、台灣省建築管理規則第2、4、5條之
      規定，及被告台南縣政府核定之62年、63年建築執照之新
      建工程設計圖，並參酌台南地檢署70年度偵字第3655、36
      56號不起訴書之理由，而指定本件之建築線，是以被告臺
      南縣麻豆鎮公所辦理本件指定建築線案之承辦人員，於指
      定本件之建築線時，並非未依法令、毫無依據為之。縱令
      本件指定建築線因被告台南縣政府有不同意見致撤銷被告
      臺南縣麻豆鎮公所原指定之建築線，然因被告臺南縣麻豆
      鎮公所之承辦人員於辦理本件指定建築線時顯無故意或過
      失。反觀被告台南縣政府明知本件建築線爭議案尚未解決
      且應維持暫勿施工，竟准許原告繼續施工，則被告台南縣
      政府於處理本件建築線爭議案，顯有過失，是以若原告因
      此而受有損害時，實係被告台南縣政府處理不當所致，誠
      非可歸責於被告臺南縣麻豆鎮公所。
  ３、再者，原告之房屋經被告台南縣政府人員至現場勘驗，發
      覺該棟建物之位置與核准圖樣並不相符，不僅未依原核准
      設計圖之建築線退縮1.2公尺建築，且防火間隔距離亦減
      少約10 公分，被告台南縣政府依建築法第58條規定遂未
      核發使用執照予原告，是以原告未能取得使用執照係因其
      未依原建築執照所核准之設計圖施工。而被告甲○○於設
      計時卻疏未注意本件新建房屋與基地之地界線應有1.5公
      尺之防火間隔，且於興建時又疏未自被告臺南縣麻豆鎮公
      所指定之建築線退縮1.2公尺建築，而係自被告臺南縣麻
      豆鎮公所指定之建築線開始建築，導致本件新建房屋因「
      防火間隔距離不足」、「未依原核准設計圖退縮距離建築
      ( 即建物與原核准設計圖不符)」等問題而無法取得使用
      執照，則被告甲○○顯有過失，其對於原告因此所受之損
      害，始應負損害賠償之責。
  ４、另陳文祥不動產估價師事務之估價報告書固估算自92年10
      月至95年3月止，原告之租金收益為1,317,374元，惟該所
      之鑑定係假設本件新建房屋於出租時，基本設備如網路、
      第四台、冷氣、冰箱、電視、衣櫥、桌椅及床鋪等基本配
      備皆已完備之前提下，且入住率為90%，原告始可能之租
      金收益，而實際上，本件新建房屋之前揭基本配備尚付之
      闕如，且將來出租時是否能達到入住率90%亦非無疑，上
      開租金收益之估算尚不足以認定即為原告此部分損害之金
      額。
（三）被告甲○○部分：
      被告甲○○僅受原告委任、設計監造系爭新建房屋，然取
      得執照後，施工部分，係由原告自行僱工興建，施工前被
      告甲○○基於委任責任亦有告知原告須按圖施工，然原告
      基於風水考量，自行將建物往前挪動角度，致現場建物與
      施工圖不符，是原告倘若按原核准設計圖之建築線退縮1.
      2公尺建築，則縱依正確建築線審查，乃無礙其使用執照
      之取得，是本件原告損害係因其自行指示施工師父未按
      施工圖施工所致，應自行負責。
（四）為此聲明：均請求判決：（1）駁回原告之訴及假執行之
      聲請。（2）被告如受不利判決，請准供擔保免為假執行
      。
三、本件經本院依民事訴訟法第271 條之1 準用同法第270 條之
    1 第1 項第3 款規定，整理並協議簡化爭點及不爭執點如下
（一）兩造不爭執事項：
  １、90年3月間，原告委託被告甲○○建築師設計、監造臺南
      縣麻豆鎮○○段682-5地號土地上興建之RC四層樓建物。
  ２、90年3月22日，被告甲○○製作建築線指示（定）申請書
      圖向被告臺南縣麻豆鎮公所申請指定系爭土地之建築線，
      經被告臺南縣麻豆鎮公所於90年3月23日指定建築線，並
      核發90麻建指字第22號「建築線指示（定）申請書圖」。
  ３、被告甲○○就系爭新建房屋以原告為起造人向被告台南縣
      政府工務局申請建造執照，經被告台南縣政府於90年4月
      10日核發(90)南工局造字第520號建造執照。
  ４、91年3月19日，訴外人陳逢輝以被告臺南縣麻豆鎮公所就
      系爭土地指定之建築線有誤為由，向被告台南縣政府陳情
      ，被告台南縣政府遂派員前往系爭土地會勘，發現系爭土
      地對面之同段681地號、656地號、651-1地號及711地號土
      地業已建築並曾指定建築線在案。陳逢輝復於同年7月22
      日向被告台南縣政府陳情撤銷被告麻豆鎮公所核發之90麻
      建指字第22號「建築線指示(定)申請書圖」。
  ５、被告台南縣麻豆鎮公所就本件建築線爭議，於92年1月3日
      在公所之調解室召開協調會，並以92年1月6日麻所建字第
      092000 021 8號函，將上開會議記錄陳報被告台南縣政府
      ，被告台南縣政府於同年2月11日以府城都字第092000375
      4號函，依該函說明六：「綜上，因本案貴公所確有不周
      延及疏忽之處，其中心線位置不同於原中心線之位置，建
      請貴公所應予撤銷，重新指定建築線以示公允。」，因被
      告麻豆鎮公所遲未依上開函釋辦理，被告台南縣政府仍以
      92年10月3日府城都字第09201 67760號函通知被告麻豆鎮
      公所：「關於貴公所辦理貴鎮○○段六八二之五地號建築
      線指定，因未延續既已指定位置造成影響他人建築權益，
      且貴公所迄今拒不辦理撤銷，本府本於權責逕為撤銷上開
      錯誤之建築線指定成果書圖，並請貴公所依說明事項辦理
      ，請查照。‧‧‧二、貴公所核發九○麻所建指字第二十
      二號之『建築線指示(定)申請書圖』，除未延續既已指定
      位置外，亦未依『台灣省建築管理規則』第三條第一項第
      三款之規定測製現況標明地形、鄰近現有建築物、道路溝
      渠，其比例尺不得小於地籍圖等情節，已影響既已指定建
      築線土地、房屋所有權人之權益；且建築線指示(定)申請
      書圖文件記載不詳，為符規定並維公允，應予撤銷。並請
      迅予通知原申請人甲○○先生，另依規定製作建築線指示
      (定)申請書圖，重新辦理指定核發。」。
  ６、被告台南縣政府於92年11月20日以府工管字第0920195031
      號函請原告就系爭新建房屋「暫時停工」。
  ７、94年9月30日，原告分別對被告台南縣政府、台南縣麻豆
      鎮公所提出國家賠償之請求，被告臺南縣麻豆鎮公所、台
      南縣政府分別於94年11月4日、94年12月9日以拒絕賠償理
      由書對原告為拒絕國賠之表示。
  ８、原告就被告台南縣政府撤銷被告台南縣麻豆鎮公所就系爭
      土地所指定建築線之行政處分不服，向內政部提起訴願，
      經內政部於93年5月13日以台內訴字第0930003775號決定
      書駁回訴願，原告不服，提起行政訴訟，經高雄高等行政
      法院以93年度訴字第488號判決駁回原告之訴，原告不服
      ，提起上訴，復經最高行政法院以96年度判字第739號判
      決駁回上訴確定。
  ９、原告於92年8月間會同被告甲○○及承造人宏一營造有限
      公司向被告台南縣政府申請使用執照，被告台南縣政府分
      別於92年9月3日以92工管字第12661號函復原告，認系爭
      建築執照之建築線指示圖尚有疑義，俟台南縣麻豆鎮公所
      與台南縣政府城鄉發展局研議該建築線指示圖後再為送件
      辦理；系爭新建房屋未能領得使用執照，僅有「建築線指
      示圖與同一巷道其他案件指示圖有所不符（即建築線指示
      發生錯誤，業經台南縣政府逕為撤銷）」唯一原因，尚無
      其他因違反建築法規之原因。
１０、原告於96年6月間委託訴外人展洲實業有限公司，向被告
      麻豆鎮公所申請重新指定建築線，被告麻豆鎮公所於96年
      7月20日、8月7日及8月27日，以麻所建字第0960009475
      號函、麻所建字第0960010065號函及麻所建甲第09600107
      45號函，鑒請被告台南縣政府辦理，但台南縣政府請麻豆
      鎮公所本於權責核定，嗣麻豆鎮公所於96年11月30日就系
      爭建物以96年11月30日麻建指字第40號重新指定建築線。
１１、原告所提出之原證十七（本院卷一第231頁）、十九（本
      院卷二第133頁）為被告甲○○設計製作
（二）兩造爭執事項：
  １、被告臺南縣麻豆鎮公所辦理本件建築線指定案時，是否有
      過失，不法侵害原告權利之情事？與原告所受損害有無因
      果關係？
  ２、被告台南縣政府於核發系爭建物之建造執照時就系爭建築
      線指示圖未予實質審查，是否有過失不法侵害原告權利之
      情事？
  ３、被告甲○○受原告之委任，負責本件新建房屋之設計、監
      造等相關事宜，是否有過失致損及原告之權利？
  ４、原告所受損害之範圍及金額為何？
  ５、原告是否與有過失？
四、得心證之理由：
    茲將爭點一一分述如下：
（一）被告台南縣麻豆鎮公所辦理本件建築線指定案時，是否有
      過失，不法侵害原告權利之情事？與原告所受損害有無因
      果關係？
  １、按「建築基地面臨計畫道路、廣場、市區道路○○路或合
      於本規則規定之現有巷道者，得申請指定建築線。」、「
      申請指定建築線應填具申請書，並檢附左列文件：一、地
      籍套繪圖應描繪一個街廓以上，並應標明建築基地之地段
      、地號、方位、基地範圍及鄰近之各種公共設施，道路之
      寬度。二、基地位置圖應簡明標出基地位置、附近道路、
      機關學校或其他明顯建築物之相關位置。三、現況圖應標
      明地形、鄰近現有建築物、道路及溝渠，其比例尺不得小
      於地籍圖。」、「本規則所稱現有巷道包括左列情形：一
      、供公眾通行，具有公用地役關係之巷道。二、私設通路
      經土地所有權人出具供公眾通行同意書或捐獻土地為道路
      使用，經依法完成土地移轉登記手續者。三、本法73年11
      月7日修正公布前，曾指定建築線之現有巷道，經縣市主
      管建築機關認定無礙公共安全、公共衛生、公共交通及市
      容觀瞻者。前項第1款所稱供公眾通行之巷道應由縣市主
      管機關就其寬度、使用性質、使用期間、通行情形及公益
      上需要認定之。」、「面臨現有巷道之基地，其建築線之
      指定，應依左列規定辦理：一、巷道為單向出口長度在40
      公尺以下，雙向出口在80公尺以下，寬度不足4公尺者，
      以該巷道中心線為準，兩旁均等退讓，以合計達到4公尺
      寬度之邊界線作為建築線；巷道長度超過上開規定者，兩
      旁亦應均等退讓，以合計達到6公尺寬度之邊界線作為建
      築線。但面臨工業區○○○巷道之基地，應以合計達8公
      尺寬度之邊界線作為建築線。二、地形特殊不能通行車輛
      者，前款巷道之寬度得分別減為3公尺及4公尺。三、建築
      基地正面臨接計畫道路，側面或背面臨接現有巷道者，於
      申請指定建築線時，應一併指定該巷道之邊界線，其因而
      退讓之土地，得以空地計算。四、現有巷道之寬度大於4
      公尺或6公尺者，仍應保持原有之寬度。五、建築基地與
      都市○○道路間夾有具公用地役關係之現有巷道，得以現
      有巷道之邊界線作為建築線，並納入都市○○道路。依前
      項第1款退讓土地，不得以空地計算。第1項第1款所稱單
      向出口係指巷道僅一端接通計畫道路者。都市○○區○巷
      道之長度應自與計畫道路連接之出口起算。」分別為臺灣
      省建築管理規則第2條第1項、第3條、第4條、第5條所明
      定。又雖臺灣省建築管理規則業已於94年6月20日廢除，
      但因系爭建物申請建造執照之日期為90年3月20日，故仍
      有臺灣省建築管理規則之適用，此合先敘明。
  ２、本件原告起訴主張其於90年3月間委託被告甲○○建築師
      ，就坐落台南縣麻豆鎮○○段682-5地號土地上（即系爭
      土地），興建之RC四層樓建物（即系爭建物）之建築線申
      請、設計、監造及建造執照、使用執照之申請、領取等相
      關事宜。被告甲○○於90年3月22日，製作建築線指示（
      定）申請書圖向被告臺南縣麻豆鎮公所申請指定系爭土地
      之建築線，經被告臺南縣麻豆鎮公所於90年3月23日指定
      建築線（下簡稱舊建築線），並核發90麻建指字第22號「
      建築線指示(定)申請書圖」，亦經被告台南縣政府於90年
      4 月10日核發(90)南工局造字第520號建造執照。惟被告
      台南縣政府以該舊建築線指定有誤，於92年10月3日以府
      城都字第0920167760號函撤銷本案建築線指定成果圖，致
      原告系爭新建房屋於92年8月間完工後無法取得使用執照
      ，嗣被告臺南縣麻豆鎮公所於96年11月30日就系爭建物以
      96年11月30日麻建指字第40號重新指定建築線（下簡稱新
      建築線），然造成原告所有系爭新建房屋突出新建築線而
      須拆除突出部分等情，業據原告提出與其所述相符之建築
      線指示(定)申請圖、建築線指定成果圖、建造執照及被告
      台南縣政府函文等件為證，並為被告等人所不爭執，自堪
      信原告此部分主張為真實。
  ３、按縣市政府主管建築機關依臺灣省建築管理規則之規定所
      為之建築線之指定，乃屬於行政機關之行政處分，若人民
      不服行政機關之行政處分，應循訴願、再訴願及行政訴訟
      之途徑救濟，行政處分經上揭程序後確定，司法機關應受
      該確定行政處分之拘束。經查：就系爭建物之建築線之指
      定。經查：被告台南縣麻豆鎮公所既分別於67年10月3日
      、68年1 月19日及12月28日、72年6月8日依序就訴外人侯
      盛雄、謝福松、方鵬程所有土地實際測量並核發建築線指
      示（定）申請書圖等證據，而認定系爭巷道與其西邊連接
      三民路、東邊連接興國路38巷之道路，整條道路為既成巷
      路，且於建築法73年11月7日修正公布前之67年、68年及
      72年間曾指定建築線，復經縣市主管建築機關認定無礙公
      共安全、公共衛生、公共交通及市容觀瞻，則依上揭79年
      3月8日修正公布臺灣省建築管理規則第4條第1項第3款之
      規定，為該規則所稱之現有巷道，得據以依該規則第2條
      第1項、第3條、第4條、第5條之規定而指定建築線；則被
      告臺南縣麻豆鎮公所於本件原告申請指定建築線時，前既
      已有合法建築線之指定，即應延續既已指定位置指定建築
      線，然被告臺南縣麻豆鎮公所不知為此，又未依被告台南
      縣政府通知，撤銷前所核發之90麻建指字第22號建築線指
      示（定）申請書圖，致使被告台南縣政府本於權責以92年
      10 月3日府城都字第0920167760號函逕為撤銷上開錯誤之
      建築線指定成果書圖（即被告臺南縣麻豆鎮公所所核發之
      90麻建指字第22號建築線指示（定）申請書圖），有台南
      縣政府92年10月3日府城都字第09201677 60號函附卷可按
      （本卷一第11至12頁），嗣原告於96年6月間委託訴外人
      展洲實業有限公司，向被告台南縣麻豆鎮公所申請重新指
      定建築線，而被告台南縣麻豆鎮公所於96年11月30日就系
      爭建物以96年11月30日麻建指字第40號重新指定建築線（
      以下簡稱新建築線）。是兩造所涉指定建築線之行政處分
      業已確定，最高行政法院96年度判字第739號判決認定被
      告臺南縣麻豆鎮公所對於系爭舊建築線之指定，未延續既
      已指定位置指定建築線，導致巷道寬度縮小，是認定被告
      臺南縣政府於92年10月3日以府城都字第0920167760號函
      撤銷本案建築線指定成果圖之行為之行政處分應予維持確
      定（見卷一第215頁至225頁）。足見，被告臺南縣麻豆鎮
      公所對於舊建築線之指定確實有錯誤及過失。
（二）被告台南縣政府於核發系爭建物之建造執照時就系爭建築
      線指示圖未予實質審查，是否有過失不法侵害原告權利之
      情事？
   1、按指定建築線之業務，本府得委由各鄉鎮市公所辦理，此
      有台南縣建築管理自治條例第2條第5項定有明文。原告固
      主張被告台南縣政府核發系爭建物之建造執照時就系爭建
      築線指示圖未予實質審查，顯有過失云云。惟查：建築線
      之指定既屬被告台南縣政府城鄉發展局都市計劃課之業務
      而委任予各鄉鎮市公所辦理，此乃基於民眾申請執照之便
      捷性及各機關業務權責之分擔，苟被告台南縣政府建築管
      理課尚須一一實質審查每件民眾聲請建築執照之建築線指
      示圖者是否合法，則有違被告台南縣政府將建築線指定之
      業務委由各鄉鎮市公所負責之立法意旨，是人民取得各鄉
      鎮市公所之建築線指定文件後，向被告台南縣政府工務局
      （建管課）申請建造執照時，被告台南縣政府工務局僅就
      建築線乙項為形式上審查即可，不須就各鄉鎮市公所對具
      體個案所為之建築線指定是否合法正當為實質上審查，被
      告台南縣政府所為之抗辯應為可採。
  ２、次按直轄市、縣（市）（局）主管建築機關依本法規定核
      發之執照，僅為對申請建造、使用或拆除之許可；建築工
      程中必須勘驗部分，應由直轄市、縣 (市)主管建築機關
      於核定建築計畫時，指定由承造人會同監造人按時申報後
      ，方得繼續施工，主管建築機關得隨時勘驗之。前項建築
      工程必須勘驗部分、勘驗項目、勘驗方式、勘驗紀錄保存
      年限、申報規定及起造人、承造人、監造人應配合事項，
      於建築管理規則中定之；建築物由監造人負責監造，其施
      工不合規定或肇致起造人蒙受損失時，賠償責任，依左列
      規定：一、監造人認為不合規定或承造人擅自施工，至必
      須修改、拆除、重建或予補強，經主管建築機關認定者，
      由承造人負賠償責任。二、承造人未按核准圖說施工，而
      監造人認為合格經直轄市、縣 (市)( 局)主管建築機關勘
      驗不合規定，必須修改、拆除、重建或補強者，由承造人
      負賠償責任，承造人之專任工程人員及監造人負連帶責任
      ，建築法第26條第1項、第56條、第60條分別定有明文。
      原告復主張被告台南縣政府於系爭新建房屋新建工程中，
      均未至現場勘驗乙節，而怠於執行職務，致無法及早發現
      被告麻豆鎮公所指定之建築線有誤，顯有過失云云，然上
      開規定係「主管建築機關得隨時勘驗之」，即被告台南縣
      政府認有必要時，始隨時加以勘驗，遽難認被告台南縣政
      府有實地勘驗之義務，故原告主張被告台南縣政府違背勘
      驗義務，難以採信。
  ３、綜上所述，本件原告係因信賴被告麻豆鎮公所所核發之建
      築線指定成果圖，據以申請被告台南縣政府核發建造執照
      ，經形式上之審查程序既均無違誤，則難認被告台南縣政
      府之承辦人員有何過失可言，況本件乃在於被告臺南縣麻
      豆鎮公所於被告臺南縣政府已告知其建築線有錯誤，但被
      告臺南縣麻豆鎮公所仍拒不辦理撤銷，致使被告臺南縣政
      府於92年10月2日發文職權逕自撤銷該建築線指定（見卷
      一第125頁），故此顯然可歸責於被告臺南縣麻豆鎮公所
      ，而被告臺南縣政府業已盡委託主管機關監督之責，自無
      庸對於原告之損害負責。再系爭建物發生損害尚有原告基
      於風水考量，移動位置及角度，未按原設計圖興建系爭新
      建房屋，最後導致系爭新建房屋突出新建築線而無法取得
      使用執照。故原告主張被告台南縣政府行為既與原告之損
      害間無相當因果關係，即難謂原告對被告台南縣政府有損
      害賠償請求權。
（三）被告甲○○受原告之委任，負責本件新建房屋之設計、監
      造等相關事宜，是否有過失致損及原告之權利？
  １、原告主張於90年3月間委託被告甲○○建築師設計、監造
      系爭新建房屋，原告給付被告甲○○約16萬元作為報酬，
      然被告甲○○設計平面圖，於東邊及南邊卻有2米誤差錯
      誤，致原告實際系爭新建房屋北邊與舊地籍線幾乎重疊等
      語，被告固不爭執受原告委任乙事，惟抗辯工人是原告自
      行僱用，未按圖施工，被告甲○○未同意移轉方位云云。
      本件兩造有爭執者，為被告應否就系爭新建房屋因工人未
      按被告甲○○之設計圖說施工，對原告應否負損害賠償責
      任。
  ２、按建築師受委託設計之圖樣、說明書及其他書件，應合於
      建築法及基於建築法所發布之建築技術規則、建築管理規
      則及其他有關法令之規定；其設計內容，應能使營造業及
      其他設備廠商，得以正確估價，按照施工。又建築師受委
      託辦理建築物監造時，應遵守左列各款之規定：一、監督
      營造業依照前條設計之圖說施工。二、遵守建築法令所規
      定監造人應辦事項。三、查核建築材料之規格及品質。四
      、其他約定之監造事項。而建築師受委託辦理建築物之設
      計，應負該工程設計之責任；其受委託監造者，應負監督
      該工程施工之責任，但有關建築物結構與設備等專業工程
      部分，除五層以下非供公眾使用之建築物外，應由承辦建
      築師交由依法登記開業之專業技師負責辦理，建築師並負
      連帶責任。當地無專業技師者，不在此限，此建築師法第
      17 條至第19條分別定有明文。經查，依兩造所不爭執委
      託內容包括設計與監工，是被告甲○○既受原告之託負責
      系爭新建房屋之現場監造，即應依上開建築師法第18條、
      第19 條之規定監督營造業依其設計之圖說施工。然依台
      灣省土木技師公會鑑定報告結果（二）3：「房屋之現況
      位置與原核准之設計圖不相符，不符之處詳附件七所示」
      ，益證系爭新建房屋時確有未按圖說施工情事，而原告亦
      自認當初看過風水，希望能調整建物的角度（見卷二第
      299頁背面），足見，原告所有之系爭建物確實未依核准
      之圖案施工。
  ３、按受任人處理委任事務，應依委任人之指示，並與處理自
      己事務為同一之注意，其受有報酬者，應以善良管理人之
      注意為之；又受任人因處理委任事務有過失或因逾越權限
      之行為所生之損害，對於委任人應負賠償之責，此民法第
      53 5條、544條分別定有明文。經查，本件原告主張兩造
      就系爭房屋之設計及監造成立有報酬之委任契約等情，為
      雙方所不爭執，而前已述及，被告甲○○既受有報酬，自
      應就設計及監造部分依建築師法第18、19條之規定善負善
      良管理人之注意義務。至被告甲○○固辯稱工人乃原告自
      行僱用，系爭新建房屋非伊所施工云云。惟查：被告甲○○既受任於原告來設計並監工系爭新建房屋，且受有報酬
      ，自應以善良管理人之注意為之；又原告非建築專業人員
      ，即便由其自行僱用工人來建造，被告甲○○既為受任人
      且為建築師，較原告而言遠具專業知識及能力，應知悉建
      築師法第18條、第19條規定有監督營造業依其設計之圖說
      施工及民法第535條之善良管理人注意義務，卻於發現原
      告僱請之工人未按圖施工，未予以告知原告可能無法取得
      使用執照之不利益來阻止，且於系爭建築線有爭議之際，
      亦未阻止原告復工，原告既非專業人員，對未按圖施工及
      復工後之不利益，未必明瞭清楚，是原告既對被告甲○○
      建築師有特殊信賴而成立委任關係，被告甲○○自應善盡
      善良管理人義務，為原告分析整體利害關係，然被告甲○○均未加以履行，致原告所有系爭新建房屋未按照原設計
      圖施工，致使系爭建物超出後來所允許之新建築線，造成
      需拆除之損害。故被告甲○○自應就原告所生損害、修補
      、拆除等費用即須負賠償之責。
（四）至於被告台南縣麻豆鎮公所與被告甲○○之損害賠償責任
      部分：
      被告甲○○未盡善良管理人之注意義務監督原告就系爭建
      物按原核准之設計圖施工，顯違背兩造間之委任契約。而
      被告台南縣麻豆鎮公所所指定之錯誤舊地籍線使原告及被
      告甲○○誤信賴系爭建物調整角度仍在指定建築線內。而
      鑑定人辛○○到院證稱：「如果現況與設計圖不符時，就
      必須以建物之現況繪製竣工圖，如果竣工圖經過主管機關
      核准，還是可以取得使用執照」（見卷二第299頁），依
      鑑定人之證詞，雖建物現況與原核准圖不符，仍有取得使
      用執照之可能。因被告台南縣麻豆鎮公所所指定之建築線
      ，讓原告誤信仍可透過鑑定人所言之行政程序「依變更設
      計後之竣工圖經主管機關核准後取得使用執照」而調整系
      爭建物之角度，故基於信賴保護原則，自應對於原告之損
      害負國賠責任。被告甲○○及被告台南縣麻豆鎮公所對於
      原告之損害發生均有因果關係及過失責任，自應負連帶損
      害賠償責任。惟被告甲○○所負為委任契約責任，而被告
      台南縣麻豆鎮公所負為國賠責任，被告二人間為不真正連
      帶責任。
（五）原告所受損害之範圍及金額為何？
  １、按損害賠償，除法律另有規定或契約另有訂定外，應以填
      補債權人所受損害及所失利益為限。依通常情形，或依已
      定之計劃、設備或其他特別情事，可得預期之利益，視為
      所失利益，此民法第216條定有明文。該條所稱之「所失
      利益」，固非以現實有此具體利益為限，惟該可得預期之
      利益亦非指僅有取得利益之希望或可能為已足，尚須依通
      常情形，或依已定之計劃、設備或其他特別情事，有客觀
      之確定性始得稱之（最高法院93年度台上字第1225號判例
      意旨參照）。
  ２、所受損害：
      系爭建物因超過新建築線，若欲取得使用執照，勢必要拆
      除超出建築線部分，此有鑑定人辛○○到院證述在卷（見
      卷二第299頁）。若以拆除並重作方式處理，所需費用經
      台灣省土木技師公會鑑定如鑑定書所載：「若拆除建築物
      突出部份0.47MX6.35M面積，建物所受之損害、拆除及修
      補所生之費用。建物所損害之費用共220,368元、建物拆
      除之費用共479, 246元、建物修補之費用共750,658元，
      共計1,450,272元」（見鑑定報告書第5頁），此係屬被告
      臺南縣麻豆鎮公所為錯誤之建築線指定，造成原告錯誤信
      賴建築線之指定，以及被告甲○○未盡監造責任、處理委
      任事務有過失，致原告必須另行支出之費用，依上開條文
      意旨所示，被告台南縣麻豆鎮公所及被告甲○○自須負賠
      償之責。至於被告臺南縣政府抗辯在系爭建物之建築線發
      生爭議時，曾口頭告知原告暫時停工，當時系爭建物僅興
      建至一樓，係原告自行復工云云，惟此為原告所否認（見
      卷一第75頁）。經查：被告臺南縣政府於92年11月20日以
      書面正式通知原告暫時停工，此為原告所不爭執，並有函
      文1紙附卷可查（見卷一第13頁）。再即便被告口頭告知
      原告要停工，但此口頭通知無從令受處分人得知理由以及
      無從為訴願、再訴願及行政訴訟之救濟，自非屬得拘束受
      處分人之行政處分，故本院認應以被告臺南縣政府於92年
      11月20日之書面函文始為正式通知原告停工之行政處分，
      始可拘束原告。而以該函文之內容可知當時原告所有系爭
      建物工程進度為結構體完成（見卷一第13頁），故自應以
      該結構體完成計算原告之損害，不得以系爭建物一層樓計
      算損害額。
  ３、所受利益：
      按當事人主張有利於己之事實者，就其事實有舉證之責任
      ，民事訴訟法第277條本文定有明文，又民事訴訟如係由
      原告主張權利者，應先由原告負舉證之責，若原告先不能
      舉證，以證實自己主張之事實為真實，則被告就其抗辯事
      實即令不能舉證，或其所舉證據尚有疵累，亦應駁回原告
      之請求（此參見最高法院17年上字第917號判例意旨）。
      原告復主張其自92年10月至96年11月間，因無法使用、收
      益系爭建物而受有相當租金之損害為2,199,576元，及自
      96年12月起至被告台南縣政府核發使用執照之日止，每月
      租金44,000元之損害等語。惟查：原告主張有利於己之事
      實，自應就系爭建物取得使用執照後有出租於他人之計劃
      之事實負舉證責任。然原告僅稱該系爭新建房屋每月租金
      有44,000元，復未見原告提出具體、明確之租賃計劃與內
      容，且無積極舉證取得使用執照後，每月必然均可出租他
      人使用，即無客觀之確定性，是原告主張被告亦應給付相
      當於租金之損害賠償，自無足取。且據證人辛○○到庭結
      證稱：「依照建物之現況，除了建築線不符外，目前已無
      就建物之現況無違背相關之法規」（本院卷二第299頁）
      ，是目前系爭新建房屋僅需拆除突出新建築線0.47公尺
      X6.35公尺面積部分，即可取得使用執照來就系爭新建房
      屋加以使用、收益，然原告卻不積極排除取得使用執照之
      限制，而放任損害繼續擴大，而逕稱係被告等人損害之範
      圍，是該主張顯乏所據。則因原告未能舉證證明此為其依
      通常情形，或依已定之計劃、設備或其他特別情事，有客
      觀之確定性之情形存在，並屬其可得預期之利益，核與民
      法第216條第2項之要件不符。是原告訴請被告賠償其自92
      年10月至96年11月間所受損害2,199, 576元，及自96年12
      月起至被告台南縣政府核發使用執照之日止，每月受有
      44,000元之損害，為無理由，不應准許，應予駁回。
（六）原告是否亦與有過失？
  １、按損害之發生或擴大，被害人與有過失者，法院得減輕賠
      償金額，或免除之；前開規定，民法第217條第1項定有明
      文。又民法第217條第1項規定之適用，原不以侵權行為之
      法定損害賠償請求權為限，即契約所定之損害賠償，除有
      反對之特約外，於計算賠償金額時亦難謂無其適用，最高
      法院54年台上字第2433號判例要旨可資參照。再該項規定
      之目的，在謀求加害人與被害人間之公平，故在裁判上法
      院得以職權減輕或免除之，此亦有最高法院85年台上字第
      1756號判例足供參憑。
  ２、前已述及，系爭建物發生超越新建築線乃原告未按原核准
      之設計圖施工，聽信風水師之建議調整方向所致。再系爭
      建物建築線發生爭議之際，雖被告台南縣政府直至92年11
      月20日始以書面告知原告暫時停工，惟訴外人陳逢輝於91
      年3月19日以被告台南縣麻豆鎮公所所指定之建築線有誤
      向台南縣政府陳情，被告台南縣政府已於當時派員調查，
      且當時業已召集原告及訴外人開協調會，此有證人乙○○
      及庚○○到院證述在卷（見卷二第97-101頁），故原告明
      知系爭建物之建築線指定有爭議，為避免損害之擴大，應
      自行暫時停工，無庸待主管機關之通知，然其仍繼續施工
      ，顯然對於損害之發生及擴大均與有過失，茲本院審酌兩
      造之過失及損害擴大之程度，認原告應承擔百分之四十之
      過失責任。準此計算，原告得請求被告台南縣麻豆鎮公所
      及甲○○連帶賠償之數額為870,163元（計算式：1,450,
      272×《1-0.4》=87 0,163元，元以下四捨五入）。
五、綜上所述，被告台南縣政府既已盡監督之責，自無庸對原告
    之損害負責，是原告請求被告台南縣政府連帶負損害賠償責
    任，並無理由，應予駁回。而被告台南縣麻豆鎮公所及甲○○未善盡善良管理人注意義務，自應對原告負連帶賠償責任
    。從而，原告爰依委任契約、侵權行為及國家賠償法之規定
    ，請求被告台南縣麻豆鎮公所及被告甲○○連帶給付原告87
    0,163元，及自95年4月7日起至清償日止，按年息百分之5計
    算利息，為有理由，應予准許。原告逾此範圍之請求，為無
    理由，應予駁回。
六、假執行之宣告：兩造均陳明願供擔保，聲請宣告假執行或免
    為假執行，經核原告勝訴部分，經核並不不合，爰分別酌定
    相當之擔保金額宣告之。至原告其餘假執行之聲請，因其敗
    訴而失所附麗，併予駁回之。
七、末按法院為終局判決時，應依職權為訴訟費用之裁判；又各
    當事人一部勝訴，一部敗訴者，其訴訟費用，由法院酌量情
    形，命兩造以比例分擔或命一造負擔，或命兩造各自負擔其
    支出之訴訟費用，民事訴訟法第87第1項、第79條分別定有
    明文。經核本件訴訟費用額為179,895元【第一審裁判費15,
    850元、初勘費用5,000元(本院卷二第184頁)、複勘費用124
    ,000(本院卷二第232頁)、鑑定費31,000元(本院卷二第233
    頁)、複丈費用4,045元（本院卷二第234頁）】，而原告之
    訴為一部有理由，一部無理由，惟本院審酌案情，認訴訟費
    用應由被告台南縣麻豆鎮公所及甲○○連帶負擔107,93 7
    元（179,895X0.6=107,937元），其餘71,958元由原告負擔
    。
八、本件事證已臻明確，兩造其餘攻擊防禦方法及所提之證據，
    經本院審酌後認與結果不生影響，爰不一一論述，附此敘明
    。
九、據上論結，原告之訴為一部有理由，一部無理由，依民事訴
    訟法第79條、第87條第1項、第390條第2項、第392條第2項
    判決如主文。
中    華    民    國    99    年    2    月    12    日
                        民事第二庭   法  官  田玉芬
以上正本證明與原本無異
如不服本判決，應於送達後20日內向本庭（台南市○○路○段308
號）提出上訴狀（須按他造當事人人數附繕本）
中    華    民    國    99    年    2     月    12    日
                                     書記官  劉紀君

司法院資訊處製作；財團法人民間司法改革基金會備份。
